【裁判字號】    97,訴,1442
【裁判日期】    980525
【裁判案由】    拆屋還地等
【裁判全文】
臺灣士林地方法院民事判決              97年度訴字第1442號
原      告  甲○○
            庚○○
            壬○○
前列三人共同
訴訟代理人  鄭敏郎律師
被      告  戊○○○○○○○○.
            乙○○
            丙○○
            丁○○
            己○○
            辛○
上列當事人間拆屋還地等事件，本院於民國98年5 月15日言詞辯
論終結，判決如下：
    主  文
被告戊○○○○○○○○應將坐落臺北縣淡水鎮○○段六六三之
二地號土地，門牌號碼臺北縣淡水鎮○○路六號，如附圖所示Ａ
部分，面積二十九點二八平方公尺之建物拆除，並將該部分土地
返還原告。
被告戊○○○○○○○○、辛○、丁○○、丙○○、乙○○、己○○應從坐落臺北縣淡水鎮○○段六六三之二地號土地上，門牌
號碼臺北縣淡水鎮○○路六號，如附圖所示Ａ部分之建物遷出。
被告戊○○○○○○○○應自民國九十七年四月三日起至返還上
開土地之日止，按月給付原告新臺幣壹仟佰捌拾陸元。
原告其餘之訴駁回。
訴訟費用由被告戊○○○○○○○○負擔。
本判決原告勝訴部分以新臺幣伍拾肆萬元為被告供擔保後，得假
執行；但被告如以新臺幣壹佰陸拾壹萬零肆佰元為原告供擔保，
或將上開金額提存後，得免為假執行。
原告其餘假執行之聲請駁回。
    事實及理由
壹、程序方面：
一、按「訴狀送達後，原告不得將原訴變更或追加他訴。但有下
    列各款情形之一者，不在此限：一、被告同意者。二、請求
    之基礎事實同一者。三、擴張或減縮應受判決事項之聲明者
    。四、因情事變更而以他項聲明代最初之聲明者。五、該訴
    訟標的對於數人必須合一確定時，追加其原非當事人之人為
    當事人者。六、訴訟進行中，於某法律關係之成立與否有爭
    執，而其裁判應以該法律關係為據，並求對於被告確定其法
    律關係之判決者。七、不甚礙被告之防禦及訴訟之終結者。
    被告於訴之變更或追加無異議，而為本案之言詞辯論者，視
    為同意變更或追加。」民事訴訟法第255 條定有明文。本件
    原告於訴狀送達後追加被告辛○、丁○○、丙○○、乙○○
    、己○○，係本於拆屋還地之同一基礎事實，且對被告戊○○○○○○○○訴訟上防禦權之行使尚無影響，應無不准許
    追加之理。另原告起訴時聲明為「(一)被告戊○○○○○○○○應將坐落臺北縣淡水鎮○○段663 之2 地號土地上，門牌
    號碼臺北縣淡水鎮○○路6 號建物拆除，並將上開土地返還
    原告。(二)被告應自民國96年4 月3 日起至返還土地日止，按
    月給付原告新臺幣（下同）3,011 元。」，嗣於訴訟進行中
    ，經本院至現場履勘測量後，變更聲明為如下原告主張所示
    ，核屬減縮、擴張應受判決事項之聲明，揆諸前開規定，自
    應准許。
二、本件被告丁○○、丙○○、乙○○、己○○均經合法通知，
    未於言詞辯論期日到場，核無民事訴訟法第386 條各款所列
    情形，爰依原告聲請，由其一造辯論而為判決。
貳、實體方面：
一、原告起訴主張：坐落臺北縣淡水鎮○○段663 之2 地號土地
    （下稱：系爭土地）為原告所有，被告林輝煌所有門牌號碼
    臺北縣淡水鎮○○路6 號之建物（下稱：系爭建物），無權
    占用上開土地如附圖所示A 部分（面積29.28 平方公尺）。
    另被告林輝煌於系爭土地上經營永吉油行，受有相當於租
    金之利益，致原告受有相當於租金之損害。又系爭建物內尚
    有被告林輝煌之配偶、子女、媳婦即被告辛○、丁○○、丙○○、乙○○、己○○居住其內，故一併請求其等連帶拆除
    。為此，依民法第767 條規定，訴請被告連帶拆除系爭建物
    、遷出系爭建物並返還土地予原告，另依民法第179 條規定
    ，請求被告連帶給付自原告於97年4 月3 日所有權移轉登記
    完竣之日起，因無權占有系爭土地所受之利益，按申報地價
    年息百分之十計算（計算式：29.28 ×11360 ×0.1 ÷12＝
    2772，元以下四捨五入）等語。並聲明求為判決(一)被告戊○○○○○○○○、辛○、丁○○、丙○○、乙○○、己○○
    應連帶將坐落系爭土地上之系爭建物如附圖所示A 部分拆除
    ，自如附圖所示A 部分建物遷出，並應連帶將該部分土地返
    還原告。(二)被告應自97年4 月3 日起至返還系爭土地之日止
    ，按月給付原告2,772 元。(三)願供擔保，請准宣告假執行。
二、被告林輝煌、辛○則以：伊不否認系爭建物占用到原告之土
    地，惟伊向前手買受系爭建物時，並不知悉此事，且伊占用
    土地之權源係向財政部國有財產局承租等語，資為抗辯。並
    聲明：(一)原告之訴及其假執行之聲請均駁回。(二)如受不利之
    判決，願供擔保請准宣告免為假執行。
三、原告主張系爭土地為其所有，業據提出與所述相符之土地登
    記謄本為證，且為被告等所不爭執，自堪信為真實。又坐落
    其上，門牌號碼臺北縣淡水鎮○○路6 號之建物，確為被告
    林輝煌所有，其餘被告為林輝煌之配偶、子女、媳婦均居住
    系爭建物，為兩造於勘驗期日所是認（本院卷第24頁本院98
    年2 月11日勘驗測量筆錄參照），並經本院囑託臺北縣淡水
    地政事務所就上開兩造確認之標的測量占用系爭土地範圍、
    面積，製有如附圖所示複丈成果圖可稽（本院卷第32頁）。
    是被告林輝煌所有建物確占用系爭土地如附圖所示A 部分（
    面積29.28 平方公尺），亦堪認定。
四、原告為系爭土地所有權人，該土地如附圖所示A 部分現為被
    告等人占用之事實既堪認定，是本件爭點應在於(一)被告林輝
    煌所有之系爭建物及其餘被告占用系爭土地有無合法權源？
    (二)原告請求之不當得利數額是否允當？
  (一)系爭建物占用系爭土地並無合法權源，原告得請求被告戊○○○○○○○○，拆除系爭建物如附圖所示A 部分及返還占
    用之土地，並請求被告林輝煌、辛○、丁○○、丙○○、乙○○、己○○遷出。
  1.按當事人主張有利於己之事實者，就其事實有舉證之責任，
    民事訴訟法第277 條前段定有明文。而以無權占有為原因，
    請求返還所有物之訴，原告就被占用物之所有權存在及被告
    占用之事實，除被告自認或不爭執者外，應負舉證責任，而
    被告如以非無權占有為抗辯者，原告於被告占有為無法律上
    權源之事實，不負舉證責任，被告應就其取得占有係有正當
    權源之事實證明之，如不能證明，則應認原告之請求為有理
    由。原告主張其為系爭土地之所有權人，而系爭土地遭被告
    林輝煌等人無權占有，已據其提出土地登記謄本、房屋稅籍
    資料可證，且經本院會同地政人員至現場現場勘測明確，有
    勘驗筆錄、複丈成果圖在卷可稽。被告戊○○○○○○○○
    雖抗辯占用之土地係向財政部國有財產局承租，故非無占有
    使用云云。惟系爭房屋除占有系爭土地外，尚占用國有財產
    局所管理之臺北縣淡水鎮○○段664 之6 號土地，系爭土地
    並非國有財產局所有，是被告林輝煌所辯，未能提出確切之
    證據以明，自難以憑認為真實，並非可採。被告等人均未能
    提出有權占用之證據。
  2.次按所有權人對於無權占有或侵奪其所有物者，得請求返還
    之；對於妨害其所有權者，得請求除去之，民法第767 條定
    有明文。本件被告等既未能證明渠等有權占有使用系爭土地
    ，則原告自得依民法第767 條規定，行使物上請求權。惟地
    上物之拆除為一種事實上之處分行為，故僅有所有權人或有
    事實上之處分權者，始得予以拆除。房屋戶口設籍之人或占
    有人，非必為房屋所有人或有事實上處分權人。故不能僅憑
    戶籍設於系爭房屋，或占有該房屋，即認該人有事實上處分
    權，而命其拆屋還地。系爭建物為被告戊○○○○○○○○
    所有，有房屋稅籍證明書（本院卷第23頁）可憑，故僅被告
    戊○○○○○○○○有權處分、拆除如附圖所示A 部分土地
    上之建物，從而原告訴之聲明第1 項請求判決被告戊○○○○○○○○將坐落系爭土地如附圖所示A 部分建物拆除，返
    還占用之土地，即有理由，其請求其餘被告拆除前開地上物
    ，即屬無據，應予駁回。
  3.被告辛○為被告林輝煌之妻，被告丁○○、丙○○、乙○○
    、己○○為被告林輝煌之子、女、媳婦，均已成年之情，設
    籍居住於系爭建物等情，有戶籍謄本及本院現場履勘筆錄在
    卷可按（本院卷第41、42、24頁），是被告辛○、丁○○、
    丙○○、乙○○、己○○亦占有使用如附圖所示A 部分土地
    ，若未命渠等遷出，則無從返還系爭土地，從而原告訴之聲
    明第1 項主張被告林輝煌、辛○、丁○○、丙○○、乙○○
    、己○○遷出如附圖所示A 部分之建物，則有理由，應予准
    許。
  (二)原告請求之不當得利數額是否允當？
  1.按無法律上之原因而受利益，致他人受損害者，應返還其利
    益；不當得利之受領人，依其利益之性質或其他情形不能返
    還者，應償還其價額，民法第179 條前段、第181 條但書分
    別定有明文。次按無權占用他人之土地，可能獲得相當於租
    金之利益為社會通常之觀念，而土地所有人因此受有相當於
    租金之損害，自得依民法第179 條前段之規定，請求相當於
    租金之不當得利（最高法院61年臺上字第1695號判例意旨參
    照）。復按無權占有他人土地興建房屋，因而獲有不當利益
    者，係該房屋之所有人或事實上處分權人，並非房屋之占有
    人，基地所有人亦係因該房屋之無權占有基地，而受有損害
    ，尚與房屋占用人之占有房屋之間，並無直接因果關係存在
    ，是基地所有人即無向房屋占用人請求給付相當於租金之不
    當得利之餘地（最高法院97年度台上字第323 號判決參照）
    。經查，本件直接占用系爭土地者為系爭房屋，是系爭房屋
    之事實處分權人被告戊○○○○○○○○無法律上原因受有
    利益，並致原告受有相當租金之損害，則原告請求被告林輝
    煌返還其所受之利益予原告，依法則屬正當。其餘被告並非
    系爭房屋之事實上處分權人，已如前述，自難認因占用系爭
    土地而獲有不當得利。是其餘被告為系爭房屋之占有人，並
    因占有系爭房屋而間接占有系爭土地，惟究未直接肇致系爭
    土地之受有損害，依前揭說明，原告以無權占有為由，請求
    被告辛○、丁○○、丙○○、乙○○、己○○給付相當於租
    金之不當得利，即屬無據。
  2.再按租用基地建築房屋，其租金以不超過土地申報總價額年
    息百分之十為限，土地法第105 條、第97條規定甚明。又所
    謂土地之總價額，土地法施行法第25條規定，依法定地價；
    而法定地價，依土地法第148 條規定，係為土地所有人依該
    法規定所申報之地價。查系爭土地地目為「旱地」，附近均
    為住宅，並無商店，距關渡捷運站步行約10分鐘，距離大度
    路則有一上坡。而被告使用系爭土地上之建物，除用以居住
    外，尚經營永吉油行，房屋後半部尚有製油之工廠（本
    院卷第24、25頁本院98年2 月11日勘驗測量筆錄參照）等情
    。經本院斟酌土地之位置、工商業繁榮程度、被告等利用基
    地之經濟價值及所受利益等因素，本院認前開土地租金以申
    報地價年息5%計算為相當，原告主張應以申報地價10% 計算
    ，尚屬過高。
  3.據上，原告請求被告戊○○○○○○○○應給付自97年4 月
    3 日起，至返還占用土地予原告之日止，按月給付原告1,38
    6 元【計算式：29.28 平方公尺×11,360元/ 平方公尺（申
    報地價）×5%÷12＝1,386 ，元以下四捨五入】，為有理由
    ，應予准許。至原告逾上開金額即逾申報地價5%部分之不當
    得利請求，即不應准許。
五、從而，原告本於前揭原因事實，依民法第767 條規定，請求
    被告戊○○○○○○○○應將坐落系爭土地之建物如附圖所
    示A 部分（面積28.29 平方公尺）拆除，並返還上開土地；
    被告戊○○○○○○○○、辛○、丁○○、丙○○、乙○○
    、己○○應從坐落系爭土地上，如附圖所示A 部分之建物遷
    出。另依不當得利法律關係，訴請被告戊○○○○○○○○
    自97年4 月3 日起，至遷讓返還土地之日止，按月給付原告
    1,386 元，為有理由，應予准許。逾上開准許部分之請求，
    即為無理由，應予駁回。
六、兩造陳明願供擔保請為宣告假執行或免為假執行，原告勝訴
    部分，經核均與規定相符，爰分別酌定相當之擔保金額予以
    宣告。至於原告敗訴部分，其假執行之聲請失所附麗，應予
    駁回。
七、本件事證已臻明確，其餘兩造主張、陳述暨所提之證據，經
    審酌均與本院前揭判斷不生影響，爰不一一詳予論述，附此
    敘明。
八、據上論結，原告之訴為一部有理由、一部無理由，並依民事
    訴訟法第79條、第85條第1 項但書、第390 條第2 項、第39
    2 條第2 項，判決如主文。
中    華    民    國    98    年    5     月    25    日
                  民事第一庭  法  官  絲鈺雲
以上正本證明與原本無異。
如對本判決上訴，應於判決送達後20日內向本院提出上訴狀。
中    華    民    國    98    年    5     月    26    日
                              書記官  林玫熹


司法院資訊處製作；財團法人民間司法改革基金會備份。
